【裁判字號】    94,上更(一),84
【裁判日期】    950104
【裁判案由】    履行契約
【裁判全文】
臺灣高等法院民事判決                94年度上更(一)字第84號
上  訴  人  甲○○
訴訟代理人  楊金順律師
複  代理人  游朝義律師
被上訴人兼  丙○○
訴訟代理人  乙○○
上列當事人間請求履行契約事件，上訴人對於中華民國90年11月
19日臺灣板橋地方法院90年度訴字第1150號第一審判決提起上訴
，經最高法院第一次發回更審，本院於94年12月21日言詞辯論終
結，判決如下：
    主  文
上訴駁回。
第二審及發回前第三審訴訟費用由上訴人負擔。
    事  實  及 理 由
一、上訴人起訴主張被上訴人於73年5月8日與訴外人徐潮泉、黃
    阿平簽立合建契約，約定由被上訴人提供臺北縣中和市○○
    段外南勢角小段第118-4、118-17、118-18、118-21、118-2
    3、118-24、118-41、118-42、118-58、118-59、118-61 等
    地號土地，由訴外人徐潮泉、黃阿平出資建造「甲桂林山莊
    」5陳層公寓房屋，雙方約定各分得房、地產權100分之50，
    前開建物業取得使用執照，詎被上訴人未將前開地段第118-
    58地號土地（下稱系爭土地，嗣經分割新增同地段第118-93
    地號、第118-202地號土地，第118-202地號土地業經政府徵
    收）移轉登記與訴外人徐潮泉及黃阿平，訴外人黃阿平業將
    合建權利讓與上訴人，雙方定有「合建權利轉讓證明書」，
    上訴人並已依法通知被上訴人，爰求為判決：(一)被上訴人丙
    ○○應將所有坐落臺北縣中和市○○○段外南勢角小段第11
    8-58地號土地所有權應有部分肆分之壹移轉登記與上訴人或
    上訴人指定之人。(二)被上訴人乙○○及丙○○應將所有坐落
    臺北縣中和市○○○段外南勢角小段第118-59地號土地所有
    權應有部分各肆分之壹移轉登記與上訴人或上訴人指定之人
    。(三)被上訴人乙○○及丙○○應給付上訴人新台幣2萬3仟元
    ，及自民國77年 7月31日起至清償日止，按年息百分之五計
    算之利息。(四)願供擔保請准宣告假執行。《原審駁回上訴人
    之訴，上訴人聲明不服，本院前審除駁回上訴人所請求自77
    年7月31日起至同年10月3日之法定遲延利息部分外，其餘為
    上訴人勝訴之判決，被上訴人不服提起第三審之上訴，經最
    高法院就命被上訴人給付部分廢棄，發回更審》。
二、被上訴人則辯以：
  (一)伊固其曾與訴外人徐潮泉、黃阿平簽立上開合建契約，惟系
    爭第118-58地號土地（嗣經分割新增同地段第118-93地號、
    第118-202 地號土地），因與訴外人徐潮泉、黃阿平變更合
    建契約之內容，不在合建契約約定之範圍內，合建權利業因
    工作完成而歸於消滅，訴外人黃阿平自無何項合建權利可轉
    讓與上訴人，又訴外人黃阿平縱有何種權利，亦已罹時效，
    即不得再對被上訴人請求。
  (二)合建契約內被上訴人提供之土地雖包括118-58地號土地在內
    ，但該地號土地為都市○○道路預定地，不得作為建築用地
    ，建築法有明文規定，因此黃阿平等在房屋建築完成、分配
    及登記完畢後，即將該筆土地之所有權狀交還被上訴人，且
    未與其它由被上訴人所提供之土地一同移轉予黃阿平或其指
    定之人。
  (三)建物使用執照附表列有詳細之各筆基地地號，而118-58地號
    及其分割後之地號並不在其內。黃阿平所提供與被上訴人之
    面積總表、建築物坪數分配表，對於118-58地號 (含分割後
    之地號) 並不列入分配建物之計算，亦甚明白。如謂118-58
    號土地應由被上訴人移轉與黃阿平等，則被上訴人依據此地
    號土地所可受分配之建物何在？黃阿平等豈有憑空取得被上
    訴人此號土地之理？況且當初分配建物及辦理登記均係由黃
    阿平委任之土地代書辦處理，亦斷無單獨遺留此118-58號土
    地不予移轉登記，且將所有權狀交還被上訴人之理。
  (四)合建契約書第 4條約定「本土地之使用或建築物之建積均依
    據地形及政府許可範圍全部建築，公共設施及道路、水溝等
    ，亦按實際需要全部建築完整」等語，乃就建築基地內之土
    地而為約定、並未及於建築基地以外之土地，而建築基地內
    之土地上並非全為房屋，當然亦有公共設施、道路及水溝，
    並且須保留相當之法定空地，前審判決竟誤認上開約定可超
    越建築基地以外之土地，甚至謂黃阿平等可在118-58號 (含
    分割後之地號)土地上「私設道路使用」，尚嫌武斷。
  (五)按所謂「私設道路」乃指在可供支配，且原非道路用地之土
    地上將之規畫為道路用地而言，若係政府已規畫之道路用地
    ，即與「私設」之意義不符，前審判決將之混為一談，又引
    據魯班建築師事務所繪製之配置略圖左下角所載「私設路」
    字樣，指鹿為馬，此由該略圖所標示之私設路位置與118-58
    地號，在地籍圖上之位置相比對，即可明瞭該「私設路」並
    不包括118-58號土地在內。
  (六)黃阿平等出資興建房屋，除被上訴人提供之土地外，另有張
    月娥等多人亦同時提供土地合建，乃係一個較大社區，並非
    袋地；黃阿平等於興建之初，本可規畫多處之出入道路，並
    非以118-58號土地為其唯一之對外通道，乃投機取巧，將社
    區通道之一 (社區○○○道)聯上118-58 地號計畫道路，而
    又將118-58號土地自合建土地範圍內剔除，避免被上訴人可
    自該土地分配建物，用心殊非善良。前審判決指118-58號土
    地為社區房屋完工後，對外之通道所不可或缺者，需以之作
    為私設道路云云，顯屬誤會。其實118-58號土地原為山坡地
    ，政府如予征收開闢為正式之道路 (馬路) ，社區○○設道
    路與118-58號土地連接處即有甚大之落差，社區○設道路如
    不盡量挖低，汽車即不能從此處進入118-58號土地地面，而
    社區○設道路盡量挖低，工程之困難度不說，兩旁房屋又均
    受影響，此點恐怕亦為黃阿平等最初規畫因素之一，前審判
    決全未斟酌及此。
  (七)系爭118-58號及118-93號土地依台北縣中和市都市計劃土地
    使用分區○○○○○道路用地」（62年元月17日發布實施）
    。依建築法第48條規定，直轄市、縣 (市)( 局)主管建築機
    關應指定已經公告道路之境界線為建築線。建築技術規則之
    建築設計施工編，第1章用語定義第1條第32項亦定義「道路
    : 指依都市計畫法或其他法律公布之道路（得包括人行道及
    沿道路邊綠帶）或經指定建築線之現有巷道。除另有規定外
    ，不包括私設通路及類似通路。」故該已經公告之道路用地
    本不得作為建築用地，且應由主管建築機關指定公告道路之
    境界線為建築界線。系爭土地既屬都市○○ ○○道路用地，
    依建築法規定，不得作為建築用地，自不可能列入本件合建
    契約內作為建築基地，或列入分配。且前開建築法第11條規
    定，如為社區○設○道路用地即應列入建築基地內之法定空
    地內。魯班建築師事務所繪製之配置略圖上所規畫之私設道
    路，乃社區中央另一條六米道路，其面積坪數明白記載為長
    46米乘寬6米，更非系爭之8米計畫道路。
  (八)系爭土地為建商黃阿平等居心不良，為免被上訴人自該土地
    分配建物，乃投機取巧將社區通道之一 (社區○○○道，否
    則申請建照時怎能通過？) 聯上118-58地號之計畫道路，而
    又將該地號土地自合建土地範圍內剔除。此可從黃阿平等向
    台北縣政府申請建照時的基地位置圖暨地盤圖（最高法院上
    證一）、建築線指示（定）申請書圖 [上更(一)被證1]（附件
    四）查出系爭土地118-58地號並不在申請建築的範圍內。由
    於該系爭土地為政府的 8米計畫道路，因此被上訴人也從未
    圈圍或設置路障，一直無償供人通行，將近20年來仍由被上
    訴人繳納地價稅，上訴人豈可憑一紙「合建權利轉讓證明書
    」，即可要求被上訴人移轉所有權？是可合理的懷疑此「合
    建權利轉讓證明書」有造假之嫌。
  (九)被上訴人係與黃阿平、徐潮泉訂立合建契約，興建房屋應一
    體完成，足見黃阿平與徐潮泉之間係屬「公同共有」且給付
    為不可分，被上訴人如何知道黃阿平的出資比例？黃阿平置
    徐潮泉於不顧，單獨出具合建權利轉讓証明書給上訴人，自
    不生轉讓之效力。
三、兩造不爭之事實
  (一)被上訴人曾與訴外人黃阿平、徐潮泉定立合建契約，約定由
    被上訴人提供臺北縣中和市○○段外南勢角小段第118-4、
    第118-17、第118-18、第118-21、第118-23、第118-24、第
    118-41、第118-42、第118-58、第118-59、第118-61等地號
    土地及其他訴外人張月娥等人之土地，由黃阿平、徐潮泉出
    資建築「甲桂林山莊」公寓式 5層樓房，並已建築完成且分
    配完畢。
  (二)訴外人黃阿平曾與上訴人訂立「合建權利轉讓證明書」。
  (三)系爭之118-58地號其後分割出118-93號、118-202號，其中
    118-202號土地經政府征收，補償金由被上訴人具名領取。
四、兩造爭點之論述：
    被上訴人主張其與訴外人黃阿平、徐潮泉定立合建契約，由
    被上訴人提供上開土地而由黃阿平、徐潮出資興建「甲桂林
    山莊」公寓式 5層樓房，且合建之建物業已取得使用執照並
    已分配完畢之事實，有合建契約書、使用執照影本在卷可稽
    ，復為上訴人所不爭執，堪信為真實。兩造之主要爭點為：
    (一)訴外人黃阿平曾與上訴人訂立「合建權利轉讓證明書」，
    是否為真實？其性質為「債權讓與」抑為「契約承擔」，(二)
    上訴人是否得據此「合建權利轉讓證明書」對被上訴人主張
    權利，(三)系爭之118-58地號（含分割之土地）是否在合建範
    圍內，而上訴人得對被上訴人主張移轉所有權及給付征收補
    償金。茲分述如下：
  (一)依上訴人提出其與黃阿平間日期為90年5月7日之「合建權利
    轉讓證明書」影本（原審卷27頁）記載：「甲方（指黃阿平
    ）就其... 與丙○○... 合建契約案，所有之合建權利（如
    附件），轉讓予乙方（指甲○○）」之文義觀之，黃阿平所
    轉讓上訴人者，為其與丙○○等間因合建所生之權利，並非
    其與丙○○等間因合建所生之權利及義務，是上訴人主張其
    與黃阿平間之所定之「合建權利轉讓證明書」為債權讓與，
    應屬可信，而被上訴人抗辯係契約承擔云云，即不足採。被
    上訴人應又抗辯該「合建權利轉讓證明書」為虛偽，義即係
    通謀虛偽意思表示，惟未據舉證證明，亦非可採。
  (二)查依卷附之「合建契約」觀之，立契約人之地主為被上訴人
    丙○○及乙○○（為甲方），而建方則為訴外人黃阿平、徐
    潮泉（為乙方），而契約之內容有關權利義務、房屋之分配
    等全部事項，均稱甲方、乙方，並未直接以黃阿平或徐潮泉
    個人之名，列為權利義務之主體，且兩造均未能提出黃阿平
    與徐潮泉間有何書面契約，然參照上訴人於本院言詞辯論時
    稱：「二人共同出資，所得利益平均分配」，而被上訴人亦
    稱：「二人共同出資」、「股東關係」等語，及訴萬外人黃
    阿平與徐潮泉共同出資興建房屋出售瞪等情以觀，黃阿平與
    徐潮泉間之關係，應屬民法所規定之合夥關係，縱非合夥關
    係，亦屬類似合夥關係之無名契約。而合夥財產在未依民法
    第676條、682條分配利益或財產分析前，屬合夥人之公同共
    有，而上訴人復未能舉證證明「合建權利轉讓證明書」所載
    之合夥財產屬訴外人黃阿平個人所有，則該「合建權利轉讓
    證明書」所謂之轉讓「合建權利」，尚非有效，上訴人應不
    得據此「合建權利轉讓證明書」對被上訴人主張權利而請求
    移轉系爭土地及給付征收補償款。
  (三)退步言之，上訴人得據此「合建權利轉讓證明書」對被上訴
    人主張權利，惟系爭之118-58號（含分割後之118-93地號）
    土地，並非合建之土地，上訴人不得請求移轉所有權，亦不
    得請求給付征收補償金，理由如下：
  1.系爭118-58號及118-93號土地為「道路用地」，有台北縣中
    和市都市計劃土地使用分區證明書可稽（本院卷48頁），其
    發布實施日期為62年元月17日。其位置參酌卷附地籍圖及魯
    班建築師事務所繪製之配置略圖（原審卷52、56頁）觀之，
    係在 8米之計畫道路上，並非在「甲桂林山莊」建築範圍內
    ，依建築法第48條規定，直轄市、縣 (市)( 局)主管建築機
    關應指定已經公告道路之境界線為建築線。建築技術規則之
    建築設計施工編，第1章用語定義第1條第32項亦定義「道路
    : 指依都市計畫法或其他法律公布之道路 (得包括人行道及
    沿道路邊綠帶) 或經指定建築線之現有巷道。除另有規定外
    ，不包括私設通路及類似通路。」故該已經公告之道路用地
    ，不得作為建築用地，且應由主管建築機關指定公告道路之
    境界線為建築界線。系爭土地既屬都市○○ ○○道路用地，
    依建築法規定，不得作為建築用地，自不可能列入本件合建
    契約內作為建築基地，或列入分配。且前開建築法第11條規
    定，如為社區○設○道路用地即應列入建築基地內之法定空
    地內。魯班建築師事務所繪製之配置略圖上所規畫之私設道
    路（原審卷52頁），乃社區中央另一條六米道路，其面積坪
    數明白記載為長46米乘寬6米，更非配置略圖上系爭之8米計
    畫道路。
  2.再依本件「甲桂林山莊」之使用執照（原審卷 9、10頁）所
    附土地明細，及魯班建築師事務所繪製之「地盤圖」、「建
    築線及區界線指示申請書圖」（本院卷49、50頁）、「伍層
    建築物坪數分配表」（原審卷54頁），相互參照比對，則被
    上訴人主張系爭118-58及118-93號土地確不在本件「甲桂林
    山莊」之建築基地範圍之內，應屬可信。
  3.依原審卷第52頁「魯班建築師事務所繪製之配置略圖」上所
    示，被上訴人等2人所提供之土地為118-4、118-9、118-47
    、118-23、118-41、118-42、118-94、118-95、118-96、11
    8-97，使用513.23㎡，保留300.77㎡，合計為 814㎡，其面
    積與同卷第53頁所載土地面積之加總相同，亦為 814㎡，而
    同卷54頁之「伍層建築物坪數分配表」，所載地號與上開「
    魯班建築師事務所繪製之配置略圖」上所載地號，完全相同
    ，又上訴人對於系爭房屋於建築完成後，係依上開「伍層建
    築物坪數分配表」而為分配，亦不爭執，上開「伍層建築物
    坪數分配表」及「魯班建築師事務所繪製之配置略圖」等既
    未將系爭之118-58號、118-95號土地列入，則被上訴人抗辯
    系爭土地不在參與合建之內，尚非不可採。
  4.被上訴人抗辯訴外人徐潮泉、黃阿平所委任之代書即係依據
    使用執照所載被上訴人提供之土地面積，計算被上訴人應分
    得之建物一節，為上訴人所不爭，復據被上訴人提出「伍層
    建築物坪數分配表」影本一件為據（原審卷54頁），堪信為
    真實。查前開魯班建築師事務所繪製之「配置略圖」、「伍
    層建築物坪數分配表」記載提供土地參與合建之人，除被上
    訴人外，尚有張月娥、范張玉蘭、徐潮泉等人，並按參與合
    建之人別，依其等提供之土地，分列「地號」、「可建築之
    基地坪數」、「建築五層之坪數」、「可分得之坪數」，並
    記載被上訴人丙○○『可分得之坪數』為『玖參點玖坪』、
    被上訴人乙○○『可分得之坪數』為『壹陸貳點柒伍坪』，
    此有「伍層建築物坪數分配表」在卷足參，顯係據『實際充
    建築基地之土地面積』『換算』提供土地合建之人應分得之
    建物坪數，復未見訴外人徐潮泉、黃阿平將系爭前開地段第
    118-58地號土地（嗣經分割新增同地段第118-93地號、第11
    8-202 地號土地）面積計入「可建築之基地坪數」，並分配
    相當之建物與被上訴人。又被上訴人抗辯其提供契約書原並
    未列入之同地段「第118-9 地號」土地供建築使用，亦有上
    訴人提出之合建契約、使用執照影本、被上訴人提出之魯班
    建築師事務所繪製之配置略圖、「伍層建築物坪數分配表」
    足參，凡此情節，認被上訴人與徐潮泉、黃阿平所立之合建
    契約，業因立約雙方合意以上開地段第「第118-9 地號」替
    代為建築基地而變更，系爭土地已不在合建契約約定之範圍
    ，是被上訴人之抗辯可採，上訴人何能據合建契約請求被上
    訴人為請求給付？若如上訴人主張系爭土地仍為合建契約之
    土地，何以訴外人徐潮泉、黃阿平未將之計入「可建築之基
    地坪數」，並分配相當之建物與被上訴人？又若如上訴人主
    張「前開合建房屋之使用執照記載者，乃建物占用之基地地
    號，非謂系爭合建土地僅係使用執照所記載之土地。」，則
    以系爭土地為建築基地合建之建物何在？以系爭土地為建築
    基地分配與上訴人之建物又係若干？上訴人並未能舉證以實
    其說，尚不足採。
  5.黃阿平等在房屋建築完成後，亦由黃阿平方面委任之土地代
    書辦理分配及登記，於處理完畢後，即將系爭土地之所有權
    狀交還被上訴人，且未與其他由被上訴人所提供之土地一同
    移轉予黃阿平或其指定之人，此為上訴人所不否認，若系爭
    土地為參與合建，黃阿平斷無單獨遺留此118-58號土地不予
    移轉登記，且將所有權狀交還被上訴人之理。
五、綜上所述，上訴人主張為不足採，被上訴人抗辯尚屬可信。
    是則上訴人執此主張被上訴人應移轉系爭土地之所有權及給
    付征收補償費云云，自屬無據，不應准許。其假執行之聲請
    亦失所附麗，應併予駁回。原審為上訴人敗訴之判決，及駁
    回其假執行之聲請，並無不合。上訴意旨指摘原判決不當，
    求予廢棄改判，為無理由，應予駁回。
六、本件事證已臻明確，兩造其他主張及抗辯，經斟酌後與判決
    之結果不生影響，爰不一一論述。
七、據上論結，本件上訴為無理由，依民事訴訟法第449條第1項
    、第78條，判決如主文。
中    華    民    國    95    年     1     月    4    日
                  民事第二庭    審判長法  官  吳謙仁
                                      法  官  蘇瑞華
                                      法  官  魏大喨
正本係照原本作成。
如不服本判決，應於收受送達後20日內向本院提出上訴書狀，其
未表明上訴理由者，應於提出上訴後20日內向本院補提理由書狀
（均須按他造當事人之人數附繕本）上訴時應提出委任律師或具
有律師資格之人之委任狀；委任有律師資格者，另應附具律師資
格證書及釋明委任人與受任人有民事訴訟法第466條之一第一項
但書或第二項（詳附註）所定關係之釋明文書影本。
中    華    民    國    95    年    1     月    5     日
                                      書記官  高澄純
附註：
民事訴訟法第四百六十六條之一（第一項、第二項）：
對於第二審判決上訴，上訴人應委任律師為訴訟代理人。但上訴
人或其他法定代理人具有律師資格者，不在此限。
上訴人之配偶、三親等內之血親、二親等內之姻親，或上訴人為
法人、中央或地方機關時，其所屬專任人員具有律師資格並經法
院認為適當者，亦得為第三審訴訟代理人。


司法院資訊處製作；財團法人民間司法改革基金會備份。
